臺灣基隆地方法院刑事判決　　　　　　　　　　　　　　九十一年度自字第四九號
　　自　訴　人　甲○○
　　被　　　告　保證責任基隆市第二信用合作社
　　兼右代表人　乙○○
右列被告因詐欺等案件，經自訴人提起自訴，本院判決如左：
    主  文
乙○○及保證責任基隆市第二信用合作社均無罪。
    理  由
一、自訴意旨詳如附件自訴四次補充理由狀所載。
二、按犯罪事實應依證據認定之，無證據不得推定其犯罪事實；又不能證明被告犯罪
    者，應諭知無罪之判決；刑事訴訟法第一百五十四條、第三百零一條第一項分別
    定有明文。又犯罪事實之認定，應憑真實之證據，倘證據是否真實尚欠明顯，自
    難以擬制推測之方法，為其判斷之基礎；而刑事訴訟法所謂認定犯罪事實之證據
    係指足以認定被告確有犯罪行為之積極證據而言，該項證據自須適合於被告犯罪
    事實之認定，始得採為斷罪資料，最高法院著有五十三年度臺上字第六五六號及
    二十九年度上字第三一○五號判例可供參照。
三、訊據被告乙○○及保證責任基隆市第二信用合作社均堅決否認有詐欺、侵占、贓
    物、違反消費者保護法、違反公平交易法等犯行，辯稱：其是保證責任基隆市第
    二信用合作社之理事主席，本件其並沒有親自去處理或指示，該信用合作社有很
    多這類的放款業務，本件是該信用合作社之同仁依照合作社之規定辦理；自訴人
    說要處理抵押物之後才能去查封保證人的財產，這在放款的契約裡面，該信用合
    作社是有權利同時對抵押品及保證人的財產進行追討，該信用合作社對吳嫌（即
    吳奇篤）抵押品於九十一年七月二十五日有進行第一次拍賣，底價為二百六十五
    萬元，惟流標，該信用合作社迄今還沒有對自訴人實施假扣押，只是對自訴人聲
    請發支付命令而已；該信用合作社不是獨佔的事業，且該信用合作社並未收到中
    央主管機關之公文說該信用合作社有違反公平交易法的情形；自訴人所告的事實
    都不能成立等語。
四、經查：（一）自訴人於本院前次審理時陳稱：「本件借款是吳聰行要借的，因為
    他要用錢，我那時候五百萬元已經被吳聰行借光了，我姐姐、媽媽的錢也都有拿
    出來借用，因為還是需要錢用，所以吳聰行就叫我去申借，因為吳嫌的房子之前
    是以吳聰行的名義合建的，後來因為一清專案的關係所以吳聰行就過戶給吳嫌，
    所以借款的時候就用吳嫌的名義去借款，其實吳嫌的房子是吳聰行的，所以吳嫌
    就同意拿他的房子借款，吳聰行叫我也一起擔任保證人，吳聰行當時沒有辦法出
    面借錢，吳聰行當時確實應該是還在，當時是吳聰行要我去二信借款的，當時就
    是要以吳嫌的擔保品借款的，因為八十萬元是要軋吳聰行的支票，那時好像是吳
    聰行所請的會計去軋票的，反正那個錢沒有人敢去用。」等節（見本院九十一年
    六月四日審理筆錄），核與共同被告林嘉孚所供本件借款係由自訴人說要以共同
    被告吳奇篤的擔保品來借款，因為吳聰行有借貸壹佰萬元，吳聰行的借款是以共
    同被告吳奇篤為保證人，當時自訴人說要增貸八十萬元，總共要借一百八十萬元
    還一百萬元乙節相符，及與共同被告吳奇篤所供本來是伊哥哥吳聰行借壹佰萬元
    由伊保的，後來因為吳聰行再借八十萬元自訴人要伊去簽字，一百八十萬元部分
    要用伊的名義去申借，所借的錢都是自訴人拿去了，是自訴人要借錢的，是自訴
    人打電話叫伊去對保的等節符合；因之本件借款係吳聰行要自訴人出面向基隆市
    第二信用合作社以共同被告吳奇篤的擔保品來增借八十萬元，而由吳聰行叫自訴
    人擔任連帶保證人等情，應堪認定。（二）參以，自訴人於本院訊問時陳稱：「
    被告吳奇篤、蕭豐傑、莊淑雯、李杰彤四人沒有對其施用詐術。」、「被告吳奇
    篤、蕭豐傑、莊淑雯、李杰彤四人沒有無侵占其財物。」、「被告吳奇篤、蕭豐
    傑、莊淑雯、李杰彤四人沒有犯贓物罪嫌。」（見本院九十年六月二十七日訊問
    筆錄）；「本件借據是其自己去簽名蓋章的。」、「本件借款是其自己願意當保
    證人蓋章的。」（見本院九十一年三月二十八日訊問筆錄）；「本件借款申請書
    上承還保證人欄、授信約定書對保欄及立約定書人欄、借據對保及連帶保證人欄
    上的「甲○○」署名之簽名及蓋章，都是其簽名及蓋章的。」、「因為吳聰行他
    之前有借壹佰萬元的借款，其當時沒有去注意以為是多加一個保證人而已，當時
    是吳聰行叫其多加一個保證人而已，吳聰行告訴其說那是一個手續上的程序對其
    不會造成任何的傷害，所以其就答應吳聰行去擔任吳嫌的保證人，所以其接到吳
    嫌通知去對保的時候其就去二信對保。」、「是吳聰行告訴我要多加一個連帶保
    證人。」、「被告吳奇篤、蕭豐傑、莊淑雯、李杰彤四人沒有告訴其要更換連帶
    保證人。」（見本院九十一年四月三十日訊問筆錄）；「其簽借據、約定書，因
    其是本件借款的連帶保證人。」、「被告吳奇篤、蕭豐傑、莊淑雯、李杰彤、林
    嘉孚五人沒有對其詐欺，沒有侵占其財產，被告五人保留吳奇篤的財產而先執行
    其之財產就是贓物罪。」（見本院九十一年六月四日審判筆錄），且有自訴人親
    自簽名之借款申請書、授信約定書及借據等附卷可稽，共同被告蕭豐傑、莊淑雯
    、李杰彤、林嘉孚等人係依上開資料辦理被告吳奇篤之借款，足見自訴人是自己
    願意當連帶保證人，並在本件借款申請書上承還保證人欄、授信約定書對保欄及
    立約定書人欄、借據對保及連帶保證人欄上簽名及蓋章，自訴人並未受共同被告
    吳奇篤、蕭豐傑、莊淑雯、李杰彤、林嘉孚詐欺，自訴人之財產亦未遭共同被告
    吳奇篤、蕭豐傑、莊淑雯、李杰彤、林嘉孚五人侵占。至自訴人既為本件共同被
    告吳奇篤借款之連帶保證人，依自訴人所簽約定書第十二條之約定：「立約人所
    保證之債務，如主債務人未依約履行，立約人當即負責，立即如數付清並同意左
    列事項：『一』貴社毋須先就擔保物受償，得逕向立約人求償。」，基隆市第二
    信用合作社依該約定書之約定對自訴人先行求償，當屬依法有據，共同被告吳奇
    篤、蕭豐傑、莊淑雯、李杰彤、林嘉孚五人應無自訴人所指之贓物犯行。又查本
    件借款之借款申請書、授信約定書、借據、放款批覆書、放款申請書、不動產調
    查估價表上皆無被告乙○○之簽字或蓋章，有上開借款申請書、授信約定書、借
    據、放款批覆書、放款申請書、不動產調查估價表附卷可憑，足見本件借款被告
    並未親自辦理；而被告身為保證責任基隆市第二信用合作社之理事主席，共同被
    告蕭豐傑、莊淑雯、李杰彤、林嘉孚均為該信用合作社之職員，參以辦理本件借
    款之共同被告蕭豐傑、莊淑雯、李杰彤、林嘉孚均無詐欺、侵占、贓物等犯行，
    已如前述，況自訴人並未提出被告乙○○有詐欺、侵占、贓物等犯行之證據，則
    並未親自辦理本件借款之該信用合作社之理事主席即被告乙○○應無自訴人所指
    之詐欺、侵占、贓物等犯行。（三）另自訴人指控被告乙○○又共犯消費者保護
    法第七條第二項、第十二條第一項、第五十一條、第六十條、第六十一條等規定
    ，又依消費者保護法第六十一條係規定「依本法應予處罰者，其他法律有較重處
    罰之規定時，從其規定；涉及刑事責任者，並應即移送偵查。」，自訴人聲請依
    其他前開較重之刑法詐欺、侵占、贓物之罪來對被告乙○○等判罪云云。惟消費
    者保護法第七條第二項係規定企業經營者就其商品或服務應付之民事責任，第十
    二條第一項係規定定型化契約無效之情形，第五十一條係規定因企業經營者之故
    意所致之損害，消費者得請求三倍以下之懲罰性賠償金，第六十條係規定中央主
    管機關或消費者保護委員會得命企業停止營業之情形，然查，被告乙○○並無詐
    欺、侵占、贓物之犯行，已如前述，自訴人復未就提出被告乙○○有違反上開消
    費者保護法規定，有詐欺、侵占、贓物犯罪之積極證據，因之尚乏證據證明被告
    乙○○有違反消費者保護法規定，犯有詐欺、侵占、贓物等罪。（四）至自訴人
    又指訴被告保證責任基隆市第二信用合作社違反公平交易法第十條第四項（應為
    第四款：「獨占之事業，不得有左列行為︰四  其他濫用市場地位之行為。」、
    第三十五條第一項：「違反第十條規定，經中央主管機關依第四十一條規定限期
    命其停止、改正其行為或採取必要更正措施，而逾期未停止、改正其行為或未採
    取必要更正措施，或停止後再為相同或類似違反行為者，處行為人三年以下有期
    徒刑、拘役或科或併科新台幣一億元以下罰金。」、第十九條第一項第五款：「
    有左列各款行為之一，而有限制競爭或妨礙公平競爭之虞者，事業不得為之︰五
    以脅迫、利誘或其他不正當方法，獲取他事業之產銷機密、交易相對人資料或其
    他有關技術秘密之行為。」、第三十六條：「違反第十九條規定，經中央主管機
    關依第四十一條規定限期命其停止、改正其行為或採取必要更正措施，而逾期未
    停止、改正其行為或未採取必要更正措施，或停止後再為相同或類似違反行為者
    ，處行為人二年以下有期徒刑、拘役或科或併科新台幣五千萬元以下罰金。」、
    、第二十四條：「除本法另有規定者外，事業亦不得為其他足以影響交易秩序之
    欺罔或顯失公平之行為。」、第四十一條：「公平交易委員會對於違反本法規定
    之事業，得限期命其停止、改正其行為或採取必要更正措施，並得處新台幣五萬
    元以上二千五百萬元以下罰鍰；逾期仍不停止、改正其行為或未採取必要更正措
    施者，得繼續限期命其停止、改正其行為或採取必要更正措施，並按次連續處新
    台幣十萬元以上五千萬元以下罰鍰，至停止、改正其行為或採取必要更正措施為
    止。」等規定，依同法第三十八條之規定：「法人犯前三條之罪者，除依前三條
    規定處罰其行為人外，對該法人亦科以各該條之罰金。」云云。惟查，全國之金
    融機構共有一百餘家，僅基隆地區設有分公司或分行、分社、辦事處者，亦有臺
    灣銀行等二十七家金融機構，有基隆地區電話號碼簿在卷可參，被告保證責任基
    隆市第二信用合作社應非獨占之事業，則被告保證責任基隆市第二信用合作社應
    無違反公平交易法第十條第四款之情事。又自訴人於本院審理時陳訴稱：中央主
    管機關沒有依公平交易法給被告保證責任基隆市第二信用合作社命其停止、改正
    其行為或採取必要更正措施之公文乙節（見本院九十一年七月三十日審理筆錄）
    ，且觀被告乙○○並供稱：保證責任基隆市第二信用合作社並未收到中央主管機
    關之公文說該信用合作社有違反公平交易法的情形等語，中央主管機關或公平交
    易委員會既未對被告保證責任基隆市第二信用合作社限期命其停止、改正其行為
    或採取必要更正措施，則被告保證責任基隆市第二信用合作社應無違反公平交易
    法第三十五條、第三十六條、第四十一條等規定，自不得遽令負同法第三十八條
    之罪責。
五、綜上所述，被告乙○○及保證責任基隆市第二信用合作社所辯，尚堪採信，其等
    所為，應無詐欺、侵占、贓物、違反消費者保護法、違反公平交易法等犯行，此
    外復查無其他積極直接證據，足資證明被告乙○○及保證責任基隆市第二信用合
    作社犯罪，本件不能證明被告乙○○及保證責任基隆市第二信用合作社犯罪，揆
    諸前開之說明，依法自應諭知無罪之判決。
據上論斷，應依刑事訴訟法第三百四十三條、第三百零一條第一項，判決如主文。
本案經檢察官熊南彰到庭執行職務。
中      華      民      國    九十一    年      八      月     十四     日
                                    台灣基隆地方法院刑事第二庭
                                        法  官  鄭  景  文
右正本證明與原本無異。
對於本件判決如有不服，應於收受送達後十日內，向本院提出上訴書狀，上訴於臺灣
高等法院，並按他造當事人之人數附具繕本。
                                        書記官  施  鴻  均
中華      民      國    九十一    年      八      月     十四     日
